臺灣基隆地方法院刑事判決　　　　　　　　　　　　　　九十年度訴字第五七七號
　　公訴人　台灣基隆地方法院檢察署檢察官
　　被　告　乙○○
右列被告因違反山坡地保育利用條例案件，經檢察官提起公訴（九十年度偵字第三一
○四號），本院判決如左：
    主  文
乙○○在公有山坡地內未經同意擅自墾殖、占用，致生水土流失，處有期徒刑陸月，
如易科罰金以參佰元折算壹日，緩刑貳年。附圖所示編號Ａ、Ｂ、Ｃ、Ｄ、Ｍ、Ｏ部
分土地上之草皮及樹木，編號Ｆ、Ｇ、Ｊ部分土地上之棚架，編號Ｋ部分土地上之堆
肥地，編號Ｌ部分土地上之水塔，編號Ｎ部分土地上之水泥道路，編號Ｉ部分土地上
之擋土牆等墾殖物及工作物（合計占用面積為壹伍貳玖點玖捌平方公尺）均沒收。
    事  實
一、乙○○無犯罪前科，明知坐落基隆市○○區○○段第四七、五一、五二地號之土
    地，係中華民國所有，由財政部國有財產局管理，並經行政院核定及台灣省政府
    公告劃定為山坡地保育利用條例及水土保持法所稱之山坡地，竟意圖為自己不法
    之利益，未經主管機關基隆市政府之同意，擅自於民國八十九年一、二月間某日
    起，至同年九月間某日止，在附圖所示編號Ａ、Ｂ、Ｃ、Ｄ、Ｍ、Ｏ部分土地上
    ，栽種草皮、樹木，實施墾殖行為，在編號Ｆ、Ｇ、Ｊ部分土地上，建築棚架，
    在編號Ｋ部分土地上，實施堆肥，在編號Ｌ部分土地上，建築水塔，在編號Ｎ部
    分土地上，建築水泥道路，在編號Ｉ部分土地上，建築擋土牆，合計占用面積為
    一五二九點九八平方公尺，致生輕微之水土流失。嗣於九十年六月二十七日基隆
    市政府山坡地查報取締小組至現場勘查始發覺上情。
二案經基隆市警察局第二分局報告台灣基隆地方法院檢察署檢察官偵查起訴。
    理  由
壹、認定犯罪事實所憑證據及理由
一、被告乙○○於警訊、檢察官訊問及本院訊問時承認於右揭時地墾殖（種植草皮和
    樹木）和建築棚架、水塔、堆肥地、水泥道路、擋土牆等工作物犯行。（詳見警
    卷第二頁、九十年偵字第三一○四號卷第九頁、本院卷第十二頁、第十八頁反面
    、第三十五頁），核與證人即基隆市政府山坡地案件承辦人甲○○與丙○○證述
    情節相符（詳見本院卷第三十六、三十七頁），堪信其自白為真實。
二、坐落基隆市○○區○○段第四七、五一、五二地號之土地屬中華民國所有，並經
    行政院核定及臺灣省政府公告屬於山坡地保育利用條例及水土保持法所稱之山坡
    地之事實，除有土地登記謄本三份附卷可稽外（詳見本院卷第十五、十六、十七
    頁），並有臺灣省政府八十六年十月八日八六府農水字第一六八八六七號公告暨
    所附臺灣省山坡地範圍地段明細表（訂正後）、台灣省政府八十五年二月六日八
    五府農水字第一二三一四號公告等影本各一件在卷可憑。
三、被告未經依法申請核准即於附圖所示編號Ａ、Ｂ、Ｃ、Ｄ、Ｍ、Ｏ部分土地上，
    實施墾殖行為，在編號Ｆ、Ｇ、Ｊ部分土地上，建築棚架，在編號Ｋ部分土地上
    ，實施堆肥，在編號Ｌ部分土地上，建築水塔，在編號Ｎ部分土地上，建築水泥
    道路，在編號Ｉ部分土地上建築擋土牆，合計占用面積為一五二九點九八平方公
    尺，亦經基隆市政府建設局山坡地查報取締小組、臺灣基隆地方法院檢察署檢察
    官及本院分別至現場勘驗屬實，並囑託基隆市安樂地政事務所至現場測量明確，
    有基隆市山坡地查報取締案件現場勘查記錄一份（詳見九十年他字第一四三號卷
    第二頁）、勘驗筆錄二份（詳見九十年偵字第三一○四號偵查卷第六頁、本院卷
    第十八至十九頁）、土地複丈成果圖五份（詳見九十年偵字第三一○四號偵查卷
    第十六頁）及八十九年四月十四日、九十年六月二十七日、七月二十七日、九月
    四日、十月二十九日之現場照片共三十二張在卷可證（詳見警卷第五至八頁、九
    十年他字第二○三號卷第七至九頁、本院卷第二十二頁）。且被告亦承認其尚未
    向國有財產局承租前揭地號土地，希望能合法承租。（詳見本院卷第二、三十七
    頁），足認被告確有在公有山坡地內，未經同意擅自墾殖、占用之事實。
四、本院洽請國立台灣海洋大學河海工程學系鑑定結果認定：「一、本段山坡地在不
    受人為施工干擾下，應無水土流失之虞。現場勘查顯示，被告於深美段四七、五
    一、五二地號上墾殖、搭建磚造房舍、棚架與水塔等設施（如所附簡圖）。二、
    現場勘查顯示，被告所使用坡地之西南側有一高逾五公尺之擋土牆，依擋土牆之
    結構外觀顯示，此擋土牆之興建日期應早於三年以前，故被告目前所使用之國有
    山坡地，應非被告所開挖與築填而成。三、被告於現場展示照片顯示（拍攝日期
    為八十八年十一月二十九日），舊有房舍附近皆為平台階段，故被告因興建房舍
    所須開挖之面積甚為有限，應僅止於房舍後側坡角之修整而已。由於大規模之開
    挖與整地行為均非被告所為，被告修整坡角興建房舍後之矮牆，所造成的水土流
    失仍屬輕微。」，有國立台灣海洋大學九十年十一月二日九十海河字第七七七九
    號函附卷足憑，顯見被告所為之上開墾殖和占用行為，確有造成水土流失情事。
五、綜上所述，被告違反水土保持法事證至為明確，其犯行堪以認定，應依法論科。
貳、對被告辯解之判斷
一、被告辯稱：其不知該房舍所坐落之土地為國有財產，其當時買土地未確實測量才
    會造成佔用國有土地之情形，屋後的擋土牆是因為山崩後才去做的等語。
二、然查：
  (一)被告所墾殖和占用之信義區○○段地號四七、五一、五二號土地和鄰近之同段地
    號四六號土地均為國有土地，有土地登記謄本附卷可查，是被告所墾殖和占用之
    土地與其周圍地均屬國有土地，並無私人土地可供被告購買。且被告又無法提出
    任何不動產買賣契約、土地登記謄本，以及說明其所購買土地之前手身分，以證
    明其有購買前揭土地或其周圍地之事實，從而被告所辯因其購買土地未經測量始
    占用國有土地，並無故意云云，核與事實不符。再者，被告於警訊時即承認其知
    悉該土地為國有土地，並表明承租意願。（詳見警卷第二頁）嗣於本院訊問時始
    更易其詞，益可見被告前揭辯詞，純屬事後卸責之詞，不足採信。
  (二)本院洽請國立海洋大學河海工程學系鑑定結果認定：「一、本段山坡地在不受人
    為施工干擾下，應無水土流失之虞。三、被告於現場展示照片顯示（拍攝日期為
    八十八年十一月二十九日），舊有房舍附近皆為平台階段，故被告因興建房舍所
    須開挖之面積甚為有限，應僅止於房舍後側坡角之修整而已。由於大規模之開挖
    與整地行為均非被告所為，被告修整坡角興建房舍後之矮牆，所造成的水土流失
    仍屬輕微。」可見，本段山坡地在被告修整坡角前，本無水土流失，亦無興建擋
    土牆以避免土石流失之必要。復參以現場照片（詳見警卷第八頁、九○他字第一
    四三號卷第十一頁，本院卷第二十二頁），被告係開挖坡角土石後，興建該擋土
    牆，而該擋土牆之高度恰好和山坡相當，本無法阻擋其上土石流入，且被告又於
    屋後與該擋土牆間堆置雜物，可知被告係為增加屋後生活空間，而非為防止山崩
    災害，始興建該擋土牆，是被告辯稱其係因山崩始興建該擋土牆，核與事實不符
    。再者，即使被告係因開挖坡角後怕引起山崩而興建該擋土牆，而山崩係因其開
    挖坡角所致，亦核與刑法第二十四條緊急避難之要件不符。
參、論罪科刑之理由
一、按水土保持法係於八十三年五月二十七日制定公布，同年十月二十一日修正公布
    第三十二條等條文，相較於山坡地保育利用條例係於六十五年四月二十九日制定
    公布，並於八十七年一月七日修正公布第三十四條等條文，是山坡地保育利用條
    例因最近一次修正，相對於水土保持法係屬後法，水土保持法則屬前法，但依水
    土保持法第一條第二項之規定：「水土保持，依本法之規定，本法未規定者，適
    用其他法律之規定」，因此就水土保持法之立法體制而言，係立於特別法之地位
    ，且適用時排斥其他法條之適用，僅水土保持法未規定時，始有其他法律適用之
    餘地，因此基於「新普通法不能變更舊特別法」之原則，被告前揭行為仍應優先
    適用水土保持法之規定加以論處，核先敘明。核被告乙○○未經主管機關同意在
    上開國有山坡地擅自墾殖和興建棚架、水塔、堆肥地、道路等工作物以供己使用
    ，致生水土流失之行為，係犯水土保持法第三十二條第一項前段之在公有山坡地
    未經同意擅自墾殖、占用致生水土流失罪。被告上開犯行雖亦合於刑法第三百二
    十條第二項之竊佔罪及山坡地保育利用條例第三十四條第一項之擅自占用罪，惟
    因水土保持法第三十二條第一項前段係前揭法條之特別法，依特別法優於普通法
    之法律競合關係均應逕論以水土保持法第三十二條第一項前段之罪。公訴意旨認
    為被告所為係犯山坡地保育利用條例第三十四條第一項之擅自占用罪，容有未洽
    ，此部分在與公訴事實同一之範圍內，應變更公訴人起訴應適用之法條，改依水
    土保持法第三十四條第一項前段之罪論處，併予敘明。
二、爰審酌被告無犯罪前科，素行尚佳，犯罪之動機係為了供己修行和供信徒參拜，
    其實施墾殖和占用行為後，復種植樹木、草皮及興建擋土牆以減少水土流失，占
    用之面積非鉅，所生之水土流失損害程度輕微及犯罪後坦承犯行，態度尚稱良好
    等其他一切情狀，量處如主文所示之刑，以示懲儆。
三、又按行為後法律有變更者，適用裁判時之法律，但裁判前之法律有利於行為人者
    ，適用最有利於行為人之法律，刑法第二條第一項定有明文。刑法第四十一條關
    於易科罰金之規定，業經立法院於九十年一月四日修正，並經總統於同年月十日
    公布，同年月十二日生效。觀諸修正後得易科罰金之規定「犯最重本刑為五年以
    下有期徒刑以下之刑之罪，而受六個月以下有期徒刑或拘役之宣告，因身體、教
    育、職業、家庭之關係或其他正當事由，執行顯有困難者，得以一元以上三元以
    下折算一日，易科罰金。但確因不執行所宣告之刑，難收矯正之效，或難以維持
    法秩序者，不在此限。併合處罰之數罪，均有前項情形，其應執行之刑逾六月者
    ，亦同。」，較修正前同條所定「犯最重本刑為三年以下有期徒刑以下之刑之罪
    ，而受六個月以下有期徒刑或拘役之宣告，因身體、教育、職業或家庭之關係，
    執行顯有困難者，得以一元以上三元以下折算一日，易科罰金。」，顯然有利於
    被告。爰依刑法第二條第一項前段規定適用修正後刑法第四十一條第一項前段規
    定，諭知易科罰金之折算標準。
四、又查被告並無犯罪前科，有臺灣高等法院被告全國前案紀錄表乙紙附卷可稽，其
    因不諳律法，一時失慮致罹刑章，屬偶發犯罪，其經此教訓當知所戒惕，信無再
    犯之虞，本院認對其所宣告之有期徒刑以暫不執行為適當，爰併予宣告緩刑二年
    ，以勵自新。
五、另按「犯本條之罪者，其墾殖物、工作物、施工材料及所使用之機具沒收之。」
    ，水土保持法第三十二條第五項定有明文。本項所指墾殖物、工作物、施工材料
    及所使用之機具等均非違禁物，法條又未明示「不問屬於犯人與否，沒收之」之
    特別規定，依刑法第十一條前段，自應回歸刑法第三十八條第一項第二款、第三
    項之規定辦理，是以屬於犯人所有者為限，始得沒收之。查附圖所示編號Ａ、Ｂ
    、Ｃ、Ｄ、Ｍ、Ｏ部分土地上之草皮及樹木，編號Ｆ、Ｇ、Ｊ部分土地上之棚架
    ，編號Ｋ部分土地上之堆肥地，編號Ｌ部分土地上之水塔，編號Ｎ部分土地上之
    水泥道路，編號Ｉ部分土地上之擋土牆等墾殖物及工作物（合計占用面積為一五
    二九點九八平方公尺），均為被告所栽種、興建，屬被告所有，為被告所是認，
    應依刑法第三十八條第一項第二款、第三項、水土保持法第三十二條第五項予以
    宣告沒收。
參、公訴意旨不成立犯罪部分
一、公訴意指另略以：被告於前揭土地上建築磚造房屋一棟，亦違反山坡地保育利用
    條例第三十四條第一項等語。
二、公訴人提出被告自白、墾殖前後照片及基隆市信義地政事務所土地複丈成果圖為
    證。
三、訊據被告堅詞否認該磚造房屋為其所造，辯稱該房屋於其建築棚架等工作物前即
    已存在，其只是翻修屋頂，並將門改大，於兩側另外做兩個門等語。經查：依據
    八十九年四月十四日所拍攝之照片所示，該磚造房屋之牆壁上下顏色不同，上方
    顏色均勻，顯屬新建，下方顏色斑駁不均，亦顯屬多年前即建築完成，另據被告
    自承，其係於八十九年一、二月間才開始實施犯行，故該磚造房屋於被告實施墾
    殖及建築本案工作物前即已存在，可堪認定。被告既僅於其上修建屋頂和門扇，
    並未擴大既成磚造房屋之占用面積，是被告就此磚造房屋部分並無新增之占用行
    為，該占用行為應係被告之前手所為。此外，復查無其他積極證據可證被告此部
    分之占用犯行，被告此部分犯罪應屬不能證明，惟公訴人認此部分與上開有罪部
    分，係本於單一犯行之事實上一罪關係，爰不另為無罪之諭知，附此敘明。
四、公訴人移送併辦之被告簡興義涉嫌違反山坡地保育利用條例與水土保持法部分（
    九十年他字第二○三號）。經查：
  (一)該案被告簡興義與本案被告乙○○非同一人。
  (二)依該案所附墾殖概略位置圖（詳見該案卷第五頁）顯示，該案墾殖和修築道路之
    地點係坐落於基隆市○○區○○段第四六與四七地號土地，和本案係坐落於同段
    四七、五一、五二地號不同，兩者相距甚遠，道路之方位亦不同。又依現場照片
    （詳見該案卷第七至九頁）顯示，該案房屋門牌號碼為「教忠街一四一巷五二之
    五號」和本案房屋門牌號碼「教忠街一四一巷五三之三號」不同；又該案現場照
    片係於九十年八月二十九日所攝，當時被告簡興義之墾殖與修築道路行為尚在進
    行中，而本案被告於九十年六月二十七日前即已完成所有墾殖與工作物設置行為
    。是該案犯罪事實顯非本案被告乙○○所為。從而，該案與本案被告不同、犯罪
    事實亦不同，並非同一案件，應退回由檢察官續行偵查。
伍、適用之法律
    依刑事訴訟法第二百九十九條第一項前段、第三百條，水土保持法第三十二條第
    一項前段、第五項，刑法第十一條前段、第二條第一項、第四十一條第一項、第
    七十四條第一款、第三十八條第一項第二款、第三項，罰金罰鍰提高標準條例第
    二條，判決如主文。
本案經檢察官林明志到庭執行職務
中      華      民      國      九十一      年    二    月     二十     日
                                  臺灣基隆地方法院刑事第三庭
                                        法  官    王  福  康
右正本證明與原本無異。
對於本件判決如有不服，應於收受送達後十日內，向本院提出上訴書狀，上訴於臺灣
高等法院，並按他造當事人之人數附具繕本。
                                        書記官    李  國  豪
中      華      民      國      九十一      年    二    月    二十一    日
附錄論罪法條
水土保持法第三十二條：
在公有或私人山坡地或國、公有林區或他人私有林區內未經同意擅自墾殖、占用或從
事第八條第一項第二款至第五款之開發、經營或使用，致生水土流失或毀損水土保持
之處理與維護設施者，處六個月以上五年以下有期徒刑，得併科新台幣六十萬元以下
罰金。但其情節輕微，顯可憫恕者，得減輕或免除其刑。
前項情形致釀成災害者，加重其刑至二分之一；因而致人於死者，處五年以上十二年
以下有期徒刑，得併科新台幣一百萬元以下罰金；致重傷者，處三年以上十年以下有
期徒刑，得併科新台幣八十萬元以下罰金。因過失犯第一項之罪致釀成災害者，處一
年以下有期徒刑，得併科新臺幣六十萬元以下罰金。
第一項未遂犯罰之。
犯本條之罰者，其墾殖物、工作物、施工材料及所使用之機具沒收之。
